臺灣高等法院民事判決
109年度上更一字第132號
上  訴  人  王君玉  
被  上訴人  鄭國忠  
訴訟代理人  溫尹勵律師
上列當事人間請求所有權移轉登記等事件，上訴人對於中華民國
106年8月23日臺灣基隆地方法院106年度訴字第359號第一審判決
提起上訴，經最高法院第一次發回更審，本院於110年1月12日言
詞辯論終結，判決如下：
    主      文
原判決廢棄。
被上訴人在第一審之訴駁回。
被上訴人追加備位之訴（除確定部分外）駁回。
第一審、第二審（含追加之訴，確定部分除外）及發回前第三審
訴訟費用均由被上訴人負擔。
    事實及理由
壹、程序部分：
    當事人於第二審為訴之追加，非經他造同意，不得為之。但
    擴張應受判決事項之聲明者，不在此限，此觀民事訴訟法第
    446條第1項、第255條第1項第3款規定自明。查被上訴人於
    更審前本院追加備位之訴，請求上訴人給付新臺幣（下同）
    409萬4,000元本息，經上訴人同意（見本院上字卷113頁）
    ，其嗣擴張為請求547萬元本息（房屋價額541萬1,000元、
    房屋貸款5萬元、水費9,000元)，核與上開規定相符，應予
    准許。（房屋貸款、水費計5萬9,000元部分，業經更審前本
    院判決准許，未經上訴人聲明不服，已告確定）
貳、實體部分：
一、被上訴人主張：坐落基隆市○○區○○段000地號土地（下稱系
    爭土地）上之同段0000建號，門牌為同區○○○路000號之房屋
    （下稱系爭房屋），原為伊所有。民國99年間，因上訴人之
    貸款條件較佳，為順利申購系爭房屋坐落之國有基地，兩造
    遂通謀虛偽訂立買賣契約，並以買賣為登記原因，將系爭房
    屋所有權移轉登記予上訴人，依民法第87條規定，買賣契約
    當然無效，上訴人無法律上原因受有登記為系爭房屋所有人
    之利益即不當得利。爰依民法第179條規定，提起本訴，求
    為命上訴人將系爭房屋所有權移轉登記予伊之判決。嗣以系
    爭房屋已遭拍賣並移轉為第三人所有，上訴人倘因而陷於給
    付不能，仍應償還系爭房屋價額829萬2,366元。爰追加備位
    之訴並為一部請求，求為命被上訴人給付541萬1,000元並加
    付法定遲延利息之判決。（已確定部分，不另贅述）
二、上訴人則以：兩造前為男女朋友，系爭買賣契約雖為通謀虛
    偽意思表示，但隱藏贈與系爭房屋之法律行為，伊因此於取
    得後繳納房屋稅，在2樓至4樓重新裝潢、擴建而經營旅館，
    並支付水電瓦斯費，伊取得該房屋所有權有法律上原因，被
    上訴人不得請求返還。且系爭房屋因伊之出資裝潢、擴建所
    增值部分，非被上訴人所得請求，系爭房屋歷經拍賣程序、
    折舊及物價指數之波動，價值為112萬元等語，資為抗辯。
三、原審判決：上訴人應將系爭房屋不動產所有權移轉登記予被
    上訴人。上訴人不服提起上訴，聲明：㈠原判決廢棄。㈡被上
    訴人於第一審之訴駁回。被上訴人答辯聲明：上訴駁回。並
    追加備位聲明：上訴人應給付被上訴人541萬9,000元，及自
    107年1月22日答辯暨追加聲明狀繕本送達翌日起至清償日止
    ，按週年利率5％計算之利息。上訴人則答辯：追加之訴駁回
    。
四、兩造不爭執事項（見本院上更一卷第90-91頁）：
  ㈠李雲中為基隆市○○區○○段000號建物（木造1層，面積59.520
    平方公尺，於28年6月建造完成，下稱原000號建物）所有權
    人，於58年在前述建物之原址新改建加強磚造4層樓建物，
    依58年1月27日基隆市政府建築物使用執照存根（58基使字
    第1450號）記載「業主：李雲中、建築類別：新改建、主要
    用途：店鋪及住宅、構造種類：加強磚造、層數：四層、建
    築地址：基隆市○○○路000號、71年4月24日行政區域調整為○
    ○里○○○路000號、面積總計：189.79平方公尺、完工日期：5
    8年1月20日」，惟登記之建物仍為木造1層建物。
  ㈡李雲中於94年11月15日將系爭房屋出售予被上訴人，被上訴
    人於99年6月25日以買賣為原因將之移轉予上訴人，二次所
    有權移轉時，系爭房屋登記之建號仍為000號木造一層建物
    ，登記內容與系爭房屋不符，000號建物於99年8月3日始辦
    理建物滅失登記，系爭房屋則於99年12月17日登記為基隆市
    ○○區○○段0000號建物。
五、查被上訴人向李雲中買受之系爭房屋即被上訴人於99年移轉
    所有權登記予上訴人之系爭房屋，已如前述，被上訴人主張
    上訴人受領系爭房屋所有權登記，欠缺法律上原因，應移轉
    登記系爭房屋不動產所有權或償還其價額，均為上訴人所否
    認，並以前詞置辯，兩造爭點為：㈠被上訴人是否贈與系爭
    房屋予上訴人？㈡被上訴人依民法第179條規定，先位請求上
    訴人移轉登記系爭房屋所有權，備位請求上訴人給付541萬9
    ,000元，是否有理由？
　㈠被上訴人是否贈與系爭房屋予上訴人？
　⒈經查，上訴人於99年7月27日就原000建號建物向基隆市安樂
    地政事務所申請滅失登記，於99年11月25日就系爭房屋向基
    隆市安樂地政事務所申請建物第一次測量，於99年12月17日
    辦理建物第一次登記，登記為0000建號，並於100年7月21日
    連同系爭土地提供予第一商業銀行股份有限公司設定第1順
    位最高限額582萬元抵押權，於104年7月8日提供予有限責任
    基隆市第二信用合作社設定第1順位最高限額1,044萬元抵押
    權設定(並將第一商業銀行股份有限公司之抵押權設定塗銷)
    ；依基隆市房屋稅籍紀錄表所載，102年9月25日(102)年清
    查：依市府102年8月12日核發（102）基府都變使字第00011
    號變更使用執照存根，一樓供「中山汽車電機行」營業使用
    ，樓空置，建物用途變更為旅舘，自102年8月起全部面
    積改按非住營，增建四樓前方鋼鐵造雨棚25.5㎡等節，為兩
    造於原法院104年度重訴字第61號（下稱61號）審理中所不
    爭執（見61號影卷第193-194頁）。且上訴人於61號事件言
    詞辯論期日陳述：系爭房屋移轉登記前，不動產所有權狀由
    被上訴人保管，移轉登記後由其保管；房屋稅於移轉登記前
    由被上訴人繳納，移轉登記後由其繳納；系爭房屋稅籍登記
    之變更由其辦理等語，被上訴人則未加以爭執（見61號影卷
    第195-196頁），上訴人此等陳述，應堪採信。又上訴人抗
    辯伊出資將系爭房屋2至4樓裝潢為旅館、擴建4樓，並自99
    年起繳納房屋稅等語；被上訴人則以書狀陳述：「被上訴人
    將系爭不動產所有權移轉登記予上訴人，並於99年6月 25日
    完成登記，之後上訴人開始積極營運民宿。…2至4樓由上訴
    人使用經營民宿」等語（見本院上字卷第77頁），且當庭陳
    述：「房屋稅金部分，倘若有收據，我願意支付」、「上訴
    人向我借錢裝潢樓上」等語（見原審卷第3頁、本院上字卷
    第118頁）；是上訴人前開抗辯亦可採信。則以上開各節參
    互以觀，足見上訴人受領系爭房屋所有權登記後，自行保有
    不動產所有權狀，辦理貸款，並長期基於所有人之地位為管
    理、使用、收益，及事實上之處分，且被上訴人於系爭房屋
    1樓經營汽車養護廠，對此情形亦長期知悉。
　⒉被上訴人雖主張其為系爭房屋之實際所有權人，兩造約定上
    訴人應於價購系爭土地及辦成銀行貸款後，將系爭房屋及土
    地一併移轉登記予其，其持續以口頭催討，均為上訴人所拒
    等語，但此為上訴人所否認。查被上訴人前以其委任上訴人
    價購系爭土地為由，依委任之法律關係，請求上訴人移轉系
    爭土地所有權登記予其，為61號判決駁回確定；且衡諸一般
    事理，若被上訴人係為獲取較佳貸款條件，以承購系爭土地
    ，兩造始通謀虛偽意思表示將系爭房屋移轉登記予上訴人，
    應不可能於辦理不動產所有權移轉登記後，同意由上訴人持
    續保有不動產所有權狀，並得以申辦貸款；況被上訴人就其
    移轉登記後即曾向上訴人口頭催討一事，並未提出證據證明
    ；是被上訴人所為上開主張，難謂有據。被上訴人另主張上
    訴人向其承租系爭房屋2樓至4樓，本應自行負擔裝潢、擴建
    及繳納電費、瓦斯費費用云云；但被上訴人自承上訴人未曾
    給付租金等語（見本院上更一卷第158頁），此核與一般存
    在租賃契約之常情不符，被上訴人既未提出本件卷內並無兩
    造就系爭房屋2樓至4樓成立租賃契約關係之證據，此一主張
    ，自屬無據。
　⒊再者，上訴人稱：兩造曾為男女朋友，相識十數年，論及婚
    嫁（見原審卷57頁）；被上訴人亦謂：兩造交往期間，伊多
    次向上訴人求婚（見61號影卷第150頁反面）等語。而兩造
    於61號案件審理期間就分手時間雖有爭執，即上訴人陳述分
    手時間為103年11月、12月間，被上訴人陳述之分手時間為 
    93年間。但審酌上訴人長期保有系爭房屋不動產所有權狀，
    以之貸款，為被上訴人知悉；暨被上訴人係於104年始起訴
    請求移轉爭房屋之所有權，而由原法院以61號審理等情，尚
    可認上訴人之陳述較被上訴人可採。
　⒋綜據被上訴人移轉系爭房屋之所有權予上訴人後，所有權狀
    由上訴人保管，房屋稅由上訴人繳納，稅籍變更由上訴人辦
    理，並由其辦理0000號建物登記及設定抵押貸款，而以所有
    權人地位為系爭房屋之使用、收益、管理及事實上處分，且
    上訴人稱兩造於103年11月、12月間分手較被上訴人主張可
    採等情，上訴人主張系爭房屋係兩造交往期間，被上訴人為
    給伊保障而為贈與等節，應可採信。至於證人林榮裕雖證述
    兩造曾經爭吵，但亦證述：「詳細吵什麼我不是很清楚，我
    事後有問原告（即被上訴人）原告跟我說被告在吵這個房子
    （即系爭房屋）是她的，實情如何我不是很清楚」等語（見
    61號影卷第202頁），則其既已證述詳細吵什麼不清楚，事
    後聽聞被上訴人陳述一事，是關於其證述被上訴人告知兩造
    因上訴人認系爭房屋為伊所有一事爭吵，自係傳聞證據，且
    不足以證明系爭房屋非被上訴人贈與上訴人者，併予說明。
　⒌被上訴人固另主張伊以與本件相同之事由，提起原法院105年
    度訴字第394號（下稱394號）之訴，請求上訴人移轉系爭房
    屋，上訴人於該事件提出系爭房屋係伊所贈與之抗辯，為該
    事件確定判決之理由所否認，已生爭點效，本件應受拘束。
    但：
　⑴按所謂爭點效，係指某一爭點，在前訴當事人以之為主要爭
    點相互爭執，法院就此爭點已為審理而下判斷，在不同請求
    之後訴，如以同一爭點為主要先決問題加以審理，不許當事
    人為反於此判斷之主張、舉證，亦禁止法院為與此矛盾判斷
    之效力。承認此效力，乃因爭點在前訴既經當事人攻防辯論
    ，法院亦已審理而為判斷，如許當事人嗣後再就同一爭點，
    反覆為違反此判斷之主張、舉證，即有違反誠信原則而失公
    平。由是而論，倘就同一爭點，後訴禁止當事人不得為與前
    訴判斷相異之主張、舉證，或限制後訴法院之判斷，有違誠
    信、公平者，即不受前訴爭點效所拘束。
　⑵查兩造就系爭房屋是否被上訴人所贈與、被上訴人對上訴人
    有無不當得利返還請求權之爭點，經394號訴訟判決理由認
    定：上訴人抗辯兩造就系爭房屋虛偽訂立之系爭買賣契約隱
    藏贈與關係，並未舉證，所辯為上訴人個人之行為及說詞，
    無足以證明兩造間有贈與之法律關係，要難可採。被上訴人
    主張系爭買賣契約為通謀虛偽意思表示自始無效，上訴人登
    記為所有權人無法律上原因，受有登記之利益，致被上訴人
    損害，應將系爭房屋移轉登記予被上訴人，為有理由乙情，
    固有該判決在卷可稽（見原審卷15頁）。然上開判決理由，
    並未斟酌上訴人保有系爭房屋不動產所有權狀，以資貸款，
    上訴人以所有人之地位，管理、使用、收益、處分系爭房屋
    ，且為被上訴人知悉等情狀，顯見其取捨證據、認定事實尚
    有未足，且有違背經驗及論理法則之疑慮。況上訴人乃394
    號訴訟受勝訴判決之當事人，對該判決理由否定其抗辯，無
    從以上訴為救濟。倘禁止其在本訴就該爭點再為主張、舉證
    ，或限制本訴之判決須受拘束，不得為相異判斷，對上訴人
    實失公允。是故，應認394號訴訟之上開判決理由，對本件
    訴訟並無爭點效。被上訴人主張本院應受394號判決爭點效
    限制，不得為相異認定云云，不足為採。
　⒍被上訴人又主張上訴人於原法院106年度訴字第310號（下稱3
    10號）起訴主張，系爭房屋真正所有權人為其，被上訴人應
    就系爭房屋占有系爭土地一事給付相當於不當得利之租金，
    此可證上訴人前後主張矛盾，其未贈與系爭房屋與上訴人云
    云。但上訴人於61號、394號、原法院105年度訴字第351號
    審理中，均抗辯系爭房屋真正所有權人為上訴人，觀諸 61
    號、394號影卷即明。且原法院以310號判決駁回上訴人之訴
    ，其不服提起上訴，本院亦以106年度上字第1647號判決駁
    回上訴；依本院此判決之記載可知，上訴人係因394號判決
    之認定而主張系爭房屋真正所有權人為被上訴人（見本院上
    字卷第227頁）。可見310號事件僅係上訴人於其主張不為法
    院採信後，依據法院認定所提訴訟，本件自難以上訴人曾提
    起310號事件，即認被上訴人前開主張可採。
　⒎從而，上訴人抗辯系爭房屋係被上訴人贈與予其等語，堪可
    採信。
　㈡被上訴人依民法第179條規定，先位請求上訴人移轉登記系爭
    房屋所有權，備位請求上訴人給付541萬9,000元，是否有理
    由？
　  經查，被上訴人贈與系爭房屋予上訴人一事，前經認定。是
    上訴人登記為系爭房屋所有權人自有法律上原因，被上訴人
    依民法第179條規定，先位請求上訴人移轉登記系爭房屋所
    有權，備位請求上訴人給付541萬9,000元，均無理由。
六、綜上所述，被上訴人依民法第179條規定，請求上訴人將系
    爭房屋所有權移轉登記予伊，不應准許，應予駁回。原審為
    被上訴人勝訴之判決，尚有未洽，上訴意旨指摘原判決不當
    ，求予廢棄改判，為有理由，爰改判如主文第2項所示。被
    上訴人追加備位之訴（除確定部分外），依民法第179條規
    定，請求：上訴人應給付被上訴人541萬9,000元，及自107
    年1月22日答辯暨追加聲明狀繕本送達翌日起至清償日止，
    按週年利率5％計算之利息，同不應准許，應予駁回。
七、本件事證已臻明確，兩造其餘主張陳述及所提之證據，經審
    酌後認於判決結果無影響，爰不另一一論駁，附此敘明。
八、據上論結，本件上訴為有理由；被上訴人追加備位之訴（除
    確定部分外）為無理由。依民事訴訟法第450條、第79條，
    判決如主文。
中　　華　　民　　國　　110 　年　　1 　　月　　26　　日
                  民事第十一庭  
                        審判長法  官  李慈惠
                              法  官  謝永昌
                              法  官  趙雪瑛
正本係照原本作成。
如不服本判決，應於收受送達後20日內向本院提出上訴書狀，其
未表明上訴理由者，應於提出上訴後20日內向本院補提理由書狀
（均須按他造當事人之人數附繕本）上訴時應提出委任律師或具
有律師資格之人之委任狀；委任有律師資格者，另應附具律師資
格證書及釋明委任人與受任人有民事訴訟法第466條之1第1項但
書或第2項（詳附註）所定關係之釋明文書影本。
中　　華　　民　　國　　110 　年　　1 　　月　　26　　日
　　　　　　　　　　　　　    書記官  郭晋良
附註：
民事訴訟法第466條之1（第1項、第2項）：
對於第二審判決上訴，上訴人應委任律師為訴訟代理人。但上訴
人或其法定代理人具有律師資格者，不在此限。
上訴人之配偶、三親等內之血親、二親等內之姻親，或上訴人為
法人、中央或地方機關時，其所屬專任人員具有律師資格並經法
院認為適當者，亦得為第三審訴訟代理人。